【裁判字號】    90,訴,4
【裁判日期】    900313
【裁判案由】    交還土地
【裁判全文】
臺灣嘉義地方法院民事判決  九十年度訴字第四號
    原      告  台灣糖業股份有限公司
    法定代理人  丁○○
    訴訟代理人  葉天祐律師
    被      告  丙○○        .
                乙○○○      .
                甲  ○        .
右當事人間請求返還房屋事件，本院判決如左：
    主      文
被告丙○○、乙○○○應自坐落嘉義縣大林鎮○○段六三四地號土地上如附圖所示編
號３部分面積０．０一二０公頃磚木瓦造住房及如附圖所示編號４部分面積０‧００
一一公頃磚竹瓦造置物間遷出，並將各該部分基地土地交還原告。
被告甲○應就坐落嘉義縣大林鎮○○段六二０土地上如附圖所示編號１部分面積０‧
００二二公頃鐵架鐵皮木造置物棚及如附圖所示編號２部分面積０‧０一０三公頃磚
木石棉瓦造住房拆除，並將各該部分基地土地交還原告。
訴訟費用由被告丙○○、乙○○○負擔百分之五十一，被告甲○負擔百分之四十九。
本判決於原告以新台幣拾捌萬柒仟元為被告丙○○、乙○○○供擔保後，得對主文第
一項部分假執行，於原告以新台幣拾柒萬玖仟元為被告甲○供擔保後，得對主文第二
項部分假執行。
    事      實
甲、原告方面：
一、聲明：除供擔保金額外，餘如主文所示。
二、陳述：
（一）爰訴外人陶立華因任職關係而配住原告所有坐落嘉義縣大林鎮○○段六三四地
      號土地上如嘉義縣大林地政事務所九十年二月二日複丈成果圖（以下稱附圖）
      所示編號３、４部分地上建物宿舍（大林鎮大糖里三三號），惟渠已退休應交
      還宿舍，而被告丙○○亦為占有人，原告乃於本院八十八年度訴字第二０二號
      遷讓房屋案件，一併將陶立華與丙○○列為被告，而於該案審理中，被告丙○
      ○供稱：原配住人陶立華人在美國，替其看顧管理房子，陶立華不搬，我當然
      不能擅自離去，他如果搬，我也就會離去等語，並在該案件現場勘驗期日，同
      意於六個月內自行搬遷，惟屆期仍未履行，而案外人陶立華於訴訟中已自動交
      還宿舍，立有交還宿舍申請書可稽，茲被告丙○○之占有因委託人陶立華已交
      還宿舍，其亦無繼續占住之權利，且已逾約定遷出之期限，為此請求被告丙○
      ○應自本件地上物遷出，另被告乙○○○係被告丙○○之配偶，以戶長名義設
      籍該宿舍，一併列為共同被告，查被告丙○○等人之占有為無權占有，依民法
      第七百六十七條所有權作用請求被告應遷出前開宿舍。
（二）另坐落嘉義縣大林鎮○○段六二０土地係原告所有，被告甲○未經原告之同意
      擅自在系爭土地上搭建地上物，如附圖所示編號１、２部分面積位置，顯屬無
      權占有，被告對系爭土地之占有無正當權源，屬無權占有，爰依民法第七百六
      十七條之規定，請求拆除及交還土地；又系爭建物為被告甲○所搭建，故原告
      請求其拆屋還地，其配偶僅係占有輔助人而已；至於被告甲○之陳情書主張於
      民國五十年九月間承原告糖廠之課長允諾由廠方撥用土地，由被告甲○負擔自
      費興建，原告予以否認，因原告為公家機關，不可能隨意由課長允諾撥用土地
      同意其搭建房屋，並約定將來交還土地時再補償地上物搭建費用，此屬處分行
      為，原告應無同意之理；另被告甲○擅自搭建房屋又要求遷移費用及搭建費用
      ，違反經驗法則，另水電之裝設，並非經由原告公司始能接通，被告甲○不能
      以此主張有權占有，是被告甲○對於有權占有一節無從舉證。
三、證據：提出系爭土地之登記謄本二紙、糖廠員工交還宿舍申請書一紙、被告丙○
    ○、乙○○○、甲○戶籍謄本二紙，並聲請勘驗現場。
乙、被告方面：
一、聲明：駁回原告之訴。
二、被告丙○○、乙○○○陳述：
    對於占用原告所有坐落嘉義縣大林鎮○○段六三四地號土地上如附圖所示３、４
    部分地上建物宿舍（大林鎮大糖里三三號）之事實不否認，然被告丙○○、乙○
    ○○自六十年遷入就以所有意思占有，已經時效取得該宿舍地上建物之所有權，
    又已時效取得系爭土地之地上權，自屬有權占有。
三、被告甲○陳述：
    被告於五十年九月由原告糖廠總務課長蔡蒼培之推薦，前來糖廠辦理員工福利自
    助餐之工作，因當時員工宿舍均已滿無法容納，為應就近工作方便，承總務課長
    允諾，在餐廳旁由廠方撥用土地，由其自行負擔費用搭建地上建物，將來廠方要
    求交還土地時再補償地上物搭建費用，藉以棲身以利工作之推展，完全屬實，被
    告在該地上建屋，如非經廠方同意，何以迄今將近四十年而未遭拆除，且糖廠員
    工宿舍均係由廠方統籌辦理水電之接送，被告如侵占糖廠土地何以能接水電使用
    ，是被告所建築之地上物，亦係糖廠宿舍，請原告依據規定核發遷移費用及補償
    費，被告當自行搬遷交還土地。
三、證據：大林糖廠聘僱通知一紙、被告丙○○、乙○○○戶籍謄本一紙為證。
丙、本院依職權調閱本院八十八年度訴字第二０二號遷讓房屋卷。
    理      由
一、本件原告主張：坐落嘉義縣大林鎮○○段六三四地號土地上如附圖所示編號３、
    ４部分，為原告之員工宿舍，原為原告員工陶立華因任職關係配住，惟陶立華已
    退休，已將該宿舍交還原告，然該宿舍另為被告丙○○、乙○○○所占用，因丙
    ○○、乙○○○係替案外人陶立華看顧房子，陶立華既已將房屋返還，被告丙○
    ○、乙○○○自亦應將系爭宿舍返還，其二人已無權占有該宿舍，爰基於所有人
    之地位依無權占有之法律關係請求返還該宿舍；另坐落嘉義縣大林鎮○○段六二
    ０土地係屬原告所有，被告甲○未經原告同意，在系爭土地上搭建地上物，如附
    圖所示編號１、２部分，係屬無權占有，依民法第七百六十七條之規定提起本件
    訴訟等語。被告丙○○、乙○○○則以：其二人於六十年遷入原告宿舍，已居住
    三十年，該宿舍並未辦理建物登記，其二人已時效取得該宿舍建物之所有權，另
    外就占用土地部分，亦已時效取得地上權，因此，被告二人占用該宿舍及土地，
    並非無權占有等語置辯；被告甲○則以：其於五十年九月至原告大林糖廠辦理員
    工福利自助餐之工作，因當時員工宿舍均已滿無法容納，為應就近工作方便，承
    糖廠總務課長允諾，在餐廳旁由廠方撥用土地，由其自行負擔費用搭建地上建物
    ，將來廠方要求交還土地時再補償地上物搭建費用，藉以棲身以利工作之推展，
    被告在該地上建屋，係經廠方同意，是被告所建築之地上物，亦係糖廠宿舍，請
    原告依據規定核發遷移費用及補償費，被告當自行搬遷交還土地等語置辯。
二、原告主張坐落嘉義縣大林鎮○○段六三四地號及同段六二０土地係屬原告所有，
    其中坐落嘉義縣大林鎮○○段六三四地號土地上建物如附圖所示編號３、４部分
    係原告之員工宿舍，該宿舍原由案外人陶立華配住，因陶立華已立據交還宿舍，
    現由被告丙○○、乙○○○使用，未將之返還給原告，另六二０號土地上由被告
    甲○建有地上建物，其面積、位置如附圖編號１、２所示等事實，業據原告提出
    土地之登記謄本二份、交還宿舍申請書一紙，並經本院履勘現場及囑託嘉義縣大
    林地政事務所勘測，分別製有勘驗筆錄及土地複丈成果圖（即本判決附圖）在卷
    足憑，復為兩造所不爭執，堪信為真實。
三、按因任職關係獲准配住宿舍，係屬於使用借貸之性質，惟借用人應於契約所定期
    限屆滿時，返還借用物；未定期限者，應於依借貸之目的使用完畢時返還之，民
    法第四百七十條第一項前段定有明文。所謂「依借貸之目的使用完畢時」，係指
    借用人因達成某目的而向出借人借用其物後，嗣後借用人之目的已因而達成，無
    須再繼續使用借用物者而言（最高法院八十五年度台上字第一九五二號判決參照
    ）。故因任職關係獲准配住系爭房屋，固屬使用借貸之性質，然其既經離職，依
    借貸之目的，當然應視為使用業已完畢，揆諸民法第四百七十條第一項前段規定
    ，出借人自得據以請求交還系爭房屋（最高法院四十四年台上字第八○二號判例
    參照）。準此，借用物依借貸之目的使用完畢時，使用借貸關係即告終了而歸於
    消滅，貸與人依民法第四百七十條第一項前段規定據以請求返還借用物，無待乎
    另為終止借貸契約之意思表示，而占有人此時亦失其占有之權源。又所有人對於
    無權占有或侵奪其所有物者，得請求返還之，民法第七百六十七條前段，亦定有
    明文。查本件被告丙○○係為案外人陶立華看顧管理坐落嘉義縣大林鎮○○段六
    三四地號原告所有宿舍之事實，業據被告丙○○於本院八十八年度訴字第二０二
    號遷讓房屋案件八十八年三月三十日言詞辯論筆錄中陳明在卷，並經本院調閱該
    卷宗核閱屬實，又被告丙○○、乙○○○係案外人陶立華之幫傭，於六十年遷入
    坐落嘉義縣大林鎮○○段六三四地號原告所有宿舍之事實，亦據被告丙○○、乙
    ○○○之訴訟代理人於本院九十年二月二十七日言詞辯論筆錄中陳述在卷，是被
    告丙○○、乙○○○原占有使用系爭坐落嘉義縣大林鎮○○段三六四地號原告所
    有宿舍，係基於幫傭之從屬關係，受案外人陶立華之指示，而對於該宿舍為事實
    上之管領，為案外人陶立華之占有輔助人，係為他人之意思而占有，不享有或負
    擔基於占有而生之權利義務，其二人為案外人陶立華占有期間，自無從主張時效
    取得系爭宿舍之所有權及占用基地之地上權，其二人所提前揭時效取得地上權及
    所有權等語之抗辯，自不足採；而案外人陶立華於八十八年間返還該宿舍予原告
    ，有原告提出案外人陶立華出具之交還宿舍申請書為證，被告丙○○、乙○○○
    自案外人陶立華返還宿舍予原告後，仍繼續占有系爭宿舍，顯已變更為自己占有
    之意思，而屬自己占有，然其二人並無占有各該宿舍及基地之正當權源，自屬無
    權占有無誤。另被告甲○已自台糖公司廚師工作退休之事實，縱使原告前曾同意
    被告甲○在原告所有系爭土地上搭建地上物使用，亦係基於任職關係，而同意被
    告甲○於任職期間得使用系爭土地，然甲○既經離職，依借貸之目的，當然應視
    為使用業已完畢，甲○使用系爭土地，已失其占有使用權限，而無繼續占有之正
    當權源，自亦屬無權占有。是綜上所述，原告本於所有物返還請求權，訴請被告
    丙○○、乙○○○應自現占有之地上物遷出，並將該部分基地交還，及請求被告
    甲○應將現占有土地之地上物拆除，並將該部分基地土地交還原告（位置、面積
    、構造均各詳如附圖所示），於法尚無不合，應予准許。
四、原告陳明願供擔保，請准為假執行之宣告，經核於法並無不合，爰酌定相當金額
    准許之。
五、兩造其餘攻擊防禦方法，經核與本判決之結論均無影響，爰不以一一論述，併予
    敘明。
六、據上論結，本件原告之訴為有理由，依民事訴訟法第七十八條、第八十五條第一
    項但書、第三百九十條第二項，判決如主文。
中      華      民      國    九十      年      三      月      十三    日
~B臺灣嘉義地方法院民事第二庭
~B    法  官  陳杰正
右為正本係照原本作成
如對本判決上訴須於判決送達後二十日內向本院提出上訴狀
中      華      民      國    九十      年      三      月      十三    日
~B    書記官  賴琪玲


司法院資訊處製作；財團法人民間司法改革基金會備份。
